---
title: "PIB do Brasil cresce 0.15% no 3º Trimestre de 2023"
author: "Victor Líbera"
lang: pt
date: last-modified

format: 
  html:
    fig-width: 12 
    fig-height: 7
    html-table-processing: none
    toc: true
    toc-location: left
    theme: united
    fontcolor: black
    mainfont: Arial Nova;
    grid:
      sidebar-width: 170px
      body-width: 1270px
      margin-width: 170px
      gutter-width: 1.5rem
    geometry:
      - top = 400mm
      - left = 300mm  
editor: visual
---

```{r}
#| label: run-script
#| include: false

# Importando dados tratados
source("Contas Nacionais - Quarto.R")
```

```{css, echo = FALSE}

.justify {
  text-align: justify !important
}

.title {
  color: black;
  text-align: center !important
}

h1.title, .title.h1 {
    margin-top: revert;
}

#title-block-header {
    text-align: center;
}

gt_table, .gt_table {
    table-layout: auto !important;
    width: 870px !important;
} 

quarto-light, body {
    text-align: justify
}
```

## Resumo Geral

No `r ordinais_masc[as.numeric(tri_atual_num)]` trimestre de `r ano_atual`, o Produto Interno Bruto (PIB) brasileiro `r texto_crescim(valor("PIB (pm)", "QoQ"), 1)` `r valor("PIB (pm)", "QoQ")`% em relação ao trimestre anterior, na série livre de influências sazonais. Este é o `r texto_posicao("PIB (pm)", "QoQ", "M")` consecutivo nessa estatística. Na comparação com o mesmo trimestre de `r ano_anter`, houve expansão de `r valor("PIB (pm)", "YoY")`% (`r texto_posicao("PIB (pm)", "YoY", "F")` consecutiva) e, no acumulado em 12 meses, o crescimento foi de `r valor("PIB (pm)", "12m")`% (`r texto_posicao("PIB (pm)", "12m", "F")` consecutiva). O resultado do `r ordinais_masc[as.numeric(tri_atual_num)]` trimestre surpreendeu `r focus(tri_atual_num, 1)`, ficando `r focus(tri_atual_num, 2)` das expectativas na leitura interanual (`r expec_focus`%, Focus/BCB).

A Tabela 1, apresentada a seguir, sintetiza as principais variáveis do PIB brasileiro pela ótica da oferta e da demanda, observadas na comparação com o trimestre imediatamente anterior (sazonalmente ajustadas e, também, com taxas anualizadas), com o mesmo trimestre do ano anterior, em 12 meses e no acumulado do ano.

::: column-screen-inset
```{r}
#| label: table-1
#| echo: false

geral %>%         
    
            gt(rowname_col = "setores_e_subsetores", groupname_col = NA) %>%
            cols_hide(c(mes, trimestre)) %>% 
            tab_header(title = md("**Tabela 1. Variação do PIB (%)**"),
                       subtitle = md(unique(.$`_data`$trimestre))) %>% 
            tab_source_note(source_note = md("Fonte: IBGE. Elaboração própria. <br> N.C. = Não considerado.")) %>%
            tab_spanner(label = "QoQ (SA)",
                        columns = c(QoQ, `QoQ Anualizado`)) %>% 
            
            tab_style(style = cell_text(weight = "bold"),
                      locations = cells_body(columns = 5)) %>%
            
            tab_style(style = cell_text(color = "black"),
                      locations = cells_body()) %>%
            
            tab_style(style = cell_text(color = "darkgrey", font = google_font("Source Sans Pro")), 
                      locations = cells_column_labels(everything())) %>% 
            
            tab_style(style = cell_borders(sides = c("top"), color = "black", weight = px(2.5), style = "solid"),
                      locations = list(cells_body(rows = c(4, 9, 11)), cells_stub(rows = c(4, 9, 11)))) %>% 
          
            tab_style(style = cell_text(weight = "bold"),
                      locations = list(cells_body(rows = c(9, 10, 11)), cells_stub(rows = c(9, 10, 11)))) %>% 
            
            
            # text_transform(locations = cells_body(),
            # fn = function(x) {
            #   paste(x, case_when(x > 0 ~ "<i class='fa fa-arrow-up' '></i>",
            #                      x <= 0 ~ "<i class='fa fa-arrow-down '></i>"))
            # }) %>% 
            
            opt_table_font(font = list(google_font("Lato"), default_fonts())) %>% 
            
            tab_options(heading.title.font.size = 25,
                        heading.subtitle.font.size = 22,
                        heading.align = "left",
                        
                        table.border.top.style = "hidden",
                        heading.border.bottom.style = "hidden",
                        
                        table.font.size = 20,
                        
                        source_notes.border.bottom.style = "hidden",
                        source_notes.padding = px(10),
                        
                        data_row.padding = px(10)) %>%
            fmt_number(decimals = 2) %>% 
            cols_align("center") %>%
            cols_width(stub() ~ px(300),
                       everything() ~ px(130)) %>% 
  
sub_missing(missing_text = "N.C.")
```
:::

## Ótica da Demanda

-   Pela ótica da demanda (Gráfico 1), o consumo das famílias apresentou `r texto_crescim(valor("Consumo das Famílias", "QoQ"), 2)` de `r valor("Consumo das Famílias", "QoQ")`% em `r tri_atual` na comparação com `r tri_anter`. Foi a `r texto_posicao("Consumo das Famílias", "QoQ", "F")` consecutiva na margem, \[2,1\] pp \[acima\] do registrado no trimestre passado.

-   O consumo do governo apresentou \[contração\] de `r valor("Consumo do Governo", "QoQ")` % no `r tri_atual` na comparação com `r tri_anter` livre de influências sazonais. Em relação ao \[2T/2021\], houve \[crescimento\] de `r valor("Consumo do Governo", "YoY")`%.

-   O investimento, que vinha apresentando reversão com relação ao desempenho surpreendente da pandemia, registrou no `r tri_atual` \[crescimento\] de `r valor("FBCF", "QoQ")`% na margem. Na comparação com \[2T/2021\], houve \[crescimento\] de `r valor("Consumo do Governo", "YoY")`%. No acumulado em 12 meses, apresentaram \[crescimento\] de `r valor("Consumo do Governo", "12m")`%.

-   Por fim, na parcela referente ao setor externo, as exportações no `r tri_atual` tiveram desempenho \[negativo\], \[retraindo\] `r valor("Exportação", "QoQ")`% comparado ao `r tri_anter` e `r valor("Exportação", "YoY")`% em relação ao \[2T/2021\]. Em 12 meses, o \[crescimento\] é de `r valor("Exportação", "12m")`%. Já as importações, por outro lado, tiveram \[crescimento\] de `r valor("Importação (-)", "QoQ")`% em relação ao \[segundo\] trimestre de `r ano_atual`. Na comparação interanual houve \[retração\] de `r valor("Importação (-)", "YoY")`%. No acumulado de 12 meses o resultado é \[positivo\] em `r valor("Importação (-)", "12m")`%.

```{r}
#| echo: false

pib_tri %>% 
            filter(setores_e_subsetores %in% sub_demanda & variavel == "QoQ Anualizado") %>% 
            mutate(trimestre = factor(trimestre),
                   trimestre = fct_reorder(trimestre, mes)) %>%
            group_by(setores_e_subsetores) %>%
            top_n(4, mes) %>% 
            
            {ggplot(., aes(x = trimestre, y = valor)) +
                geom_col(aes(fill = trimestre), width = 0.7) +
                facet_wrap(~ setores_e_subsetores, nrow = 1, strip.position = "bottom",  labeller = label_wrap_gen(10)) +
                geom_hline(yintercept = 0) +
                
                labs(title = "**Gráfico 1. PIB pela Ótica da Demanda**",
                     subtitle = "Var. % QoQ anualizada, com aj. sazonal",
                     x = "", y = "", fill = "Trimestre") +
                lightness(scale_fill_brewer(palette = "Blues"), scalefac(0.8)) +
                geom_text(aes(y = valor, label = scales::number(valor, accuracy = 0.1), vjust = ifelse(valor > 0, -0.5, 1.5)), size = 5) +
                
                theme(plot.title = element_markdown(size = 23),
                      plot.subtitle = element_markdown(size = 15, margin = margin(0,0,30,0)),
                      plot.background = element_blank(),
                      
                      panel.background = element_blank(),
                      panel.grid.major.y = element_line(linetype = "dotdash", colour = "grey", linewidth = 1),
                      
                      strip.text = element_text(size = 15),
                      strip.background = element_rect(fill = "white"),
                      strip.background.y = element_rect(fill = "black"),
                      panel.spacing = unit(2, "lines"),
                      
                      axis.text.x = element_blank(),
                      axis.ticks.x = element_blank(),
                      axis.text.y = element_markdown(size = 15, colour = "black"),
                      
                      legend.position = c(0.8, 1.1),
                      legend.direction = "horizontal",
                      legend.title = element_blank(),
                      legend.text = element_markdown(size = 13))} 
```

## Ótica da Oferta

-   Pelo lado da oferta (Gráfico 2), a Agropecuária foi o setor com menor crescimento em relação ao 1T/2022, impactado principalmente pela queda na produção de soja em função de efeitos climáticos inesperados no centro-sul do país. Há expectativa de que a safra de soja deste ano seja 12,0% menor que a do ano passado (LSPA/IBGE, julho). Contra o mesmo trimestre de 2021, foi observada uma queda de 2,5%. No acumulado em 12 meses, o setor apresenta queda de 5,5%, sendo o único a apresentar retração.

-   Com participação de 22% no valor adicionado de 2021, a Indústria apresentou crescimento de 2,2% no 2T/2022, segunda alta consecutiva na margem após três trimestres de resultados desfavoráveis. Houve também crescimento de 1,9% em relação ao 2T/2021, assim como leve expansão de 0,1% no acumulado em 12 meses. Decompondo por segmentos, a indústria extrativa mineral apresentou crescimento de 2,2% na margem, que veio acompanhada de queda de 4,0% na comparação com o mesmo trimestre do ano passado; ainda assim, o segmento apresenta leve variação positiva no acumulado em 12 meses. Com maior peso dentro do setor industrial, a indústria de transformação apresentou alta de 1,7% na comparação com 1T/2022, acompanhada de leve alta de 0,5% em relação ao 2T/2021. No acumulado em 12 meses, entretanto, verifica-se retração de 2,9%. O segmento de produção e distribuição de eletricidade, gás, água, esgoto e limpeza urbana (SIUP) apresentou o resultado mais expressivo, crescendo 3,1% na margem, além de 10,8% em relação ao mesmo trimestre do ano anterior e 3,7% no acumulado em 12 meses. Por fim, o segmento de construção obteve aumento de 2,7% com relação ao trimestre passado, apresentando também forte expansão de 9,9% com relação ao 2T/2021 e de 10,5% no acumulado em 12 meses.

-   Os Serviços (Tabela 3), que representam 70% do valor adicionado da economia, tiveram expansão de 1,3% no 2T/2022. Todas as atividades, com exceção de APU, educação pública e saúde pública (-0,8%), apresentaram alta na margem, com destaque para Outros serviços (+3,3%), Transporte, armazenagem e correio (+3,0%) e Serviços de informação (+2,9%). Na comparação com o mesmo trimestre do ano anterior houve crescimento expressivo de 13,6%, assim como na comparação do acumulado em 12 meses, 12,3%, novamente com destaque positivo para Outros serviços (+12,3%), Transporte, armazenagem e correio (+10,9%) e Serviços de informação (+9,6%).

```{r}
#| echo: false

pib_tri %>% 
            filter(setores_e_subsetores %in% c("Agropecuária", "Indústria", "Serviços") & variavel == "QoQ Anualizado") %>% 
            mutate(trimestre = factor(trimestre),
                   trimestre = fct_reorder(trimestre, mes)) %>%
            group_by(setores_e_subsetores) %>%
            top_n(4, mes) %>% 
            
            {ggplot(., aes(x = trimestre, y = valor)) +
                geom_col(aes(fill = trimestre), width = 0.7) +
                facet_wrap(~ setores_e_subsetores, nrow = 1, strip.position = "bottom",  labeller = label_wrap_gen(10)) +
                geom_hline(yintercept = 0) +
                
                labs(title = "**Gráfico 2. PIB pela Ótica da Oferta**",
                     subtitle = "Var. % QoQ anualizada, com aj. sazonal",
                     x = "", y = "", fill = "Trimestre") +
                lightness(scale_fill_brewer(palette = "Blues"), scalefac(0.8)) +
                geom_text(aes(y = valor, label = scales::number(valor, accuracy = 0.1), vjust = ifelse(valor > 0, -0.5, 1.5)), size = 5) +
                
                theme(plot.title = element_markdown(size = 23),
                      plot.subtitle = element_markdown(size = 15, margin = margin(0,0,30,0)),
                      plot.background = element_blank(),
                      
                      panel.background = element_blank(),
                      panel.grid.major.y = element_line(linetype = "dotdash", colour = "grey", linewidth = 1),
                      
                      strip.text = element_text(size = 15),
                      strip.background = element_rect(fill = "white"),
                      strip.background.y = element_rect(fill = "black"),
                      panel.spacing = unit(2, "lines"),
                      
                      axis.text.x = element_blank(),
                      axis.ticks.x = element_blank(),
                      axis.text.y = element_markdown(size = 15, colour = "black"),
                      
                      legend.position = c(0.8, 1.1),
                      legend.direction = "horizontal",
                      legend.title = element_blank(),
                      legend.text = element_markdown(size = 13))}
```

## Carry-Over

O carregamento estatístico do 2T/2022 para o ano de 2022 ficou em +2,6%, ou seja, se o PIB apresentar crescimento zero nos próximos trimestres de 2022, teríamos um crescimento contratado de aproximadamente 2,6% no ano. Uma expansão de 3,0% no produto deste ano demandaria um crescimento de 0,5% na margem nos dois trimestres seguintes. Apesar do número positivo no 2T/2022 e da consequente melhora nas expectativas para o ano, espera-se uma desaceleração importante da economia a partir de 2023, quando alguns estímulos fiscais deixarão de vigorar, o processo de normalização do setor de serviços perderá força e a política monetária contracionista estará atingindo a atividade econômica mais fortemente. Utilizando a hipótese de que as medidas em curso ainda impulsionem um crescimento dessazonalizado no terceiro trimestre de 0,1% e que a economia se mantenha estável no quarto trimestre, o crescimento anual em 2023 chegaria a 2,7%. Considerando que parece razoável supor, à luz das tendências atuais, que essas sejam hipóteses mínimas de nível de atividade, podemos concluir que provavelmente o crescimento do PIB no ano se situará na faixa de 2,7% a 3,0%.
