---
title: "PIB do Brasil cresce 0.1% no 3º Trimestre de 2023"
author: "Victor Líbera"
lang: pt
date: last-modified

format: 
  html:
  
    fig-width: 12 
    fig-height: 7
    
    html-table-processing: none
    
    toc: true
    toc-depth: 4
    toc-expand: 4
    toc-location: left
    
    theme: united
    fontcolor: black
    mainfont: Arial Nova;
    grid:
      sidebar-width: 250px
      body-width: 1270px
      margin-width: 90px
      gutter-width: 1.5rem
    geometry:
      - top = 400mm
      - left = 300mm  
editor: visual
---

```{r}
#| label: run-script
#| include: false

# Importando dados tratados
extrafont::loadfonts(device = "win")
source("Contas Nacionais - Quarto.R")
```

```{css, echo = FALSE}

#title-block-header.quarto-title-block.default .quarto-title-meta-heading {
    text-transform: none;
}

.justify {
  text-align: justify !important
}

.title {
  color: black;
  text-align: center !important
}

h1.title, .title.h1 {
    margin-top: revert;
}

#title-block-header {
    text-align: center;
}

.page-columns .column-screen-inset {
    grid-column: body-content-start/body-content-end;
}

gt_table, .gt_table {
    table-layout: auto !important;
    width: auto !important;
} 

quarto-light, body {
    text-align: justify
}

gt_table, .gt_title {
    font-size: 20px
}
```

## Resumo

No `r ordinais_masc[as.numeric(tri_atual_num)]` trimestre de `r ano_atual`, o Produto Interno Bruto (PIB) brasileiro `r texto_crescim(valor("PIB (pm)", "QoQ"), 1)` `r valor("PIB (pm)", "QoQ")`% em relação ao trimestre anterior (QoQ), na série livre de influências sazonais. Este é o `r texto_posicao("PIB (pm)", "QoQ", "M")` consecutivo nessa estatística. Na comparação com o mesmo trimestre de `r ano_anter` (YoY), houve expansão de `r valor("PIB (pm)", "YoY")`% (`r texto_posicao("PIB (pm)", "YoY", "F")` consecutiva) e, no acumulado em 12 meses, crescimento de `r valor("PIB (pm)", "12m")`% (`r texto_posicao("PIB (pm)", "12m", "F")` consecutiva). Além disso, houve `r texto_crescim(valor("PIB (pm)", "YTD"), 2)` de `r valor("PIB (pm)", "YTD")`% no acumulado do ano (YTD).

O resultado do `r ordinais_masc[as.numeric(tri_atual_num)]` trimestre surpreendeu `r focus(tri_atual_num, 1)`, ficando `r focus(tri_atual_num, 2)` das expectativas na leitura interanual (`r expec_focus`%, Focus/BCB). **No entanto, não é robusto: na margem, representa expansão do produto de apenas 0,6% em termos anualizados. Há visível desaceleração do crescimento, comportamento natural em função da política monetária contracionista cujo ciclo de alta se encerrou apenas na parte final de 2022.** Destaca-se, no painel abaixo, como o PIB evoluiu em nível desde o início de 2011 e, também, sua evolução para cada métrica de variação percentual mencionada.

::: panel-tabset
## PIB (nível, 4T/2019 = 100)

```{r}
#| echo: false
#| fig-width: 12 
#| fig-height: 5

  pib_tri %>% 
    filter(setores_e_subsetores == "PIB (pm)",
           substr(trimestre, 4, 7) %in% 2011:2024,
           variavel == c("Número-índice")) %>%
    ungroup() %>%
    mutate(trimestre = factor(fct_reorder(trimestre, mes), ordered = T),
           valor_base2019 = valor / valor[trimestre == "4T/2019"] * 100,
           tooltip = glue('{round(valor_base2019, 1)} \n {trimestre}')) %>%
    
  {ggplot(., aes(x = trimestre, y = valor_base2019, group = 1)) +
      
      ggforce::geom_link2(aes(colour = after_stat(ifelse(y > 100, "Maior", "Menor"))), linewidth = 1) +
      scale_color_manual(values = c("#007a5b", "#B03A2E")) +
      geom_vline(xintercept = c("1T/2015", "1T/2020"), colour = "grey", linetype = "dashed") +
      geom_hline(yintercept = 100, linewidth = 0.6, colour = "black") +
      
      ggnewscale::new_scale_color() +
      geom_point_interactive(aes(colour = after_stat(ifelse(y >= 100, "Maior", "Menor")), data_id = valor_base2019, tooltip = tooltip), size = 4) +
      scale_color_manual(values = c("#007a5b", "#B03A2E")) +
      
      ggnewscale::new_scale_color() +
      geom_point(aes(x = "4T/2019", y = 100), 
                                #data_id = valor_base2019, tooltip = tooltip), 
                             colour = "black", size = 4) +
      
      annotate("richtext", x = "4T/2015", y = 91.5, size = 5.5, fill = "white", label.color = NA, label = "Crise <br> de 2015", family = "Arial Nova") + 
      annotate("richtext", x = "2T/2021", y = 91.5, size = 5.5, fill = "white", label.color = NA, label = "Pandemia <br> Covid-19", family = "Arial Nova") + 
      
      scale_x_discrete(breaks = c(as.character(min(.$trimestre)), as.character(max(.$trimestre)), "1T/2015", "1T/2020"), labels = \(.x) gsub("/", "\n", .x), expand = expansion(mult = c(0, .1))) +
      labs(x = "", y = "", colour = "") +
      
      theme(text = element_text(family = "Arial Nova"),
            plot.title = element_markdown(size = 23),
            plot.subtitle = element_markdown(size = 15, margin = margin(0,0,30,0)),
            plot.background = element_blank(),
            
            panel.background = element_blank(),
            panel.grid.major = element_blank(),
            
            axis.ticks = element_blank(),
            axis.line = element_line(colour = "black"),
            axis.text.y = element_text(colour = "black", size = 18, hjust = -.4),
            axis.text.x = element_text(colour = "black", size = 18, vjust =  .4),
            
            legend.position = "none")} %>% 
    
    girafe(ggobj = .)
```

## Heatmap (var. %)

```{r}
#| echo: false
#| fig-width: 12 
#| fig-height: 5

  pib_tri %>% 
    filter(setores_e_subsetores == "PIB (pm)",
           substr(trimestre, 4, 7) %in% 2011:2024,
           !(variavel %in% c("Número-índice", "Participação", "QoQ Anualizado"))) %>%
    ungroup() %>%
    mutate(trimestre = factor(fct_reorder(trimestre, mes), ordered = T),
           variavel  = fct(variavel, c("YTD", "12m", "YoY", "QoQ")),
           tooltip   = glue('{round(valor, 1)}% \n {variavel} \n {trimestre}')) %>%
    select(-c(mes, setores_e_subsetores)) %>% 
    
    {ggplot(., aes(x = trimestre, y = variavel, fill = valor)) +
        geom_tile_interactive(aes(data_id = interaction(trimestre, variavel), tooltip = tooltip), color = "white", size = 0.7) +
        scale_fill_gradient2(midpoint = 0, low = "#B2182B", high = "#2166AC") +
        scale_x_discrete(breaks = c(as.character(min(.$trimestre)), as.character(max(.$trimestre)), "1T/2015", "2T/2020"), labels = \(.x) gsub("/", "\n", .x)) +
        labs(x = "", y = "", fill = "%") +
        theme_minimal() +
        guides(fill = guide_colourbar(ticks = FALSE)) +
        theme(text = element_text(family = "Arial Nova"), 
              axis.text.y = element_text(colour = "black", size = 18, hjust = -.4),
              axis.text.x = element_text(colour = "black", size = 18, vjust =  .4),
              panel.grid = element_blank(),
              legend.text = element_markdown(size = 15),
              legend.title = element_markdown(size = 15))} %>%
    
girafe(ggobj = .,
       options = opts_tooltip(opacity = 0.8, use_fill = TRUE))
```
:::

A Tabela 1, apresentada a seguir, sintetiza as principais variáveis do PIB brasileiro pela ótica da oferta e da demanda, observadas na comparação com o trimestre imediatamente anterior (sazonalmente ajustadas e, também, com taxas anualizadas), com o mesmo trimestre do ano anterior, em 12 meses e no acumulado do ano, para o trimestre em discussão. **Na margem,** **destaque para o desempenho negativo da Formação Bruta de Capital Fixo, pela demanda, e da Agropecuária, pela oferta.**

::: column-screen-inset
```{r}
#| label: table-1
#| echo: false

geral %>%
 filter(setores_e_subsetores %in% c("Agropecuária", "Indústria", "Serviços", "PIB (pm)", sub_demanda, "Valor Adicionado (pb)", "Impostos (líq. s/ prod.)")) %>% 
    
            gt(rowname_col = "setores_e_subsetores", groupname_col = NA) %>%
            cols_hide(c(trimestre)) %>% 
            tab_header(title = md("**Tabela 1. Variação do PIB (%)**"),
                       subtitle = md(unique(.$`_data`$trimestre))) %>% 
            tab_source_note(source_note = md("Fonte: IBGE. Elaboração própria. <br> Obs.: 'Participação' corresponde ao peso relativo de cada componente no PIB do trimestre anterior. <br> N.C. = Não considerado.")) %>%
            tab_spanner(label = "Sazonalmente Ajustado",
                        columns = c(QoQ, `QoQ Anualizado`)) %>%
  
            tab_style(locations = cells_column_spanners(),
                      style = cell_text(color = 'darkgrey')) %>% 
            
            tab_style(style = cell_text(weight = "bold"),
                      locations = cells_body(columns = 5)) %>%
            
            tab_style(style = cell_text(color = "black"),
                      locations = cells_body()) %>%
            
            tab_style(style = cell_text(color = "darkgrey", font = google_font("Source Sans Pro")), 
                      locations = cells_column_labels(3)) %>% 
            
            tab_style(style = cell_borders(sides = c("top"), color = "black", weight = px(2.5), style = "solid"),
                      locations = list(cells_body(rows = c(4, 6, 7)), cells_stub(rows = c(4, 6, 7)))) %>% 
          
            tab_style(style = cell_text(weight = "bold"),
                      locations = list(cells_body(rows = c(4, 5, 6)), cells_stub(rows = c(4, 5, 6)))) %>% 
                 tab_style(style = cell_text(color = "darkgrey"),
                      locations = cells_body(columns = 3)) %>%      
            
            # text_transform(locations = cells_body(),
            # fn = function(x) {
            #   paste(x, case_when(x > 0 ~ "<i class='fa fa-arrow-up' '></i>",
            #                      x <= 0 ~ "<i class='fa fa-arrow-down '></i>"))
            # }) %>% 
            
            opt_table_font(font = list("Arial Nova", default_fonts())) %>% 
            
            tab_options(heading.title.font.size = 20,
                        heading.subtitle.font.size = 17,
                        heading.align = "left",
                        
                        table.border.top.style = "hidden",
                        heading.border.bottom.style = "hidden",
                        
                        table.font.size = 17,
                        
                        source_notes.border.bottom.style = "hidden",
                        source_notes.padding = px(10),
                        
                        data_row.padding = px(10)) %>%
            fmt_number(decimals = 1) %>% 
            cols_align("center") %>%
            cols_width(stub() ~ px(300),
                       everything() ~ px(130)) %>% 
  
sub_missing(missing_text = "N.C.")
```
:::

## PIB pela Ótica da Demanda

```{r}
#| echo: false

  pib_tri %>% 
    filter(setores_e_subsetores %in% sub_demanda & variavel == "QoQ") %>% 
    mutate(trimestre = factor(trimestre),
           trimestre = fct_reorder(trimestre, mes),
           tooltip   = glue('{round(valor, 1)}% \n {setores_e_subsetores} \n {trimestre}')) %>%
    group_by(setores_e_subsetores) %>%
    top_n(4, mes) %>% 
    
    {ggplot(., aes(x = trimestre, y = valor)) +
        geom_col_interactive(aes(fill = trimestre, tooltip = tooltip, data_id = trimestre), width = 0.7) +
        facet_wrap(~ setores_e_subsetores, nrow = 1, strip.position = "bottom",  labeller = label_wrap_gen(10)) +
        geom_hline(yintercept = 0) +
        
        labs(#title = "**PIB pela Ótica da Demanda**",
             subtitle = "Var. % QoQ, com aj. sazonal",
             x = "", y = "", fill = "Trimestre") +
        lightness(scale_fill_brewer(palette = "Blues"), scalefac(0.8)) +
        geom_text_interactive(aes(y = valor, label = number(valor, accuracy = 0.1), vjust = ifelse(valor > 0, -0.5, 1.5), data_id = trimestre), size = 5) +
        
        theme(text = element_text(family = "Arial Nova"),
              
              plot.title = element_markdown(size = 23),
              plot.subtitle = element_markdown(size = 15, margin = margin(0,0,30,0)),
              plot.background = element_blank(),
              
              panel.background = element_blank(),
              panel.grid.major.y = element_line(linetype = "dotdash", colour = "grey", linewidth = 1),
              
              strip.text = element_text(size = 15),
              strip.background = element_rect(fill = "white"),
              strip.background.y = element_rect(fill = "black"),
              panel.spacing = unit(2, "lines"),
              
              axis.text.x = element_blank(),
              axis.ticks.x = element_blank(),
              axis.text.y = element_markdown(size = 15, colour = "black"),
              
              legend.position = c(0.8, 1.1),
              legend.direction = "horizontal",
              legend.title = element_blank(),
              legend.text = element_markdown(size = 13))} %>%
    
    girafe(ggobj = .,
           options = opts_tooltip(opacity = 0.8, use_fill = TRUE,
                                  use_stroke = FALSE, css = "padding:5pt;font-family: Open Sans;font-size:1rem;color:white"),
                     opts_hover_inv(css = "opacity:0.4"))
```

#### Consumo das Famílias

Pela ótica da demanda, o consumo das famílias apresentou `r texto_crescim(valor("Consumo das Famílias", "QoQ"), 2)` de `r valor("Consumo das Famílias", "QoQ")`% em `r tri_atual` na comparação com `r tri_anter`. Foi a `r texto_posicao("Consumo das Famílias", "QoQ", "F")` consecutiva na margem, `r pib_tri %>% filter(variavel == "QoQ", trimestre %in% c(tri_atual, tri_anter), setores_e_subsetores == "Consumo das Famílias") %>% pull(valor) %>% {.[2] - .[1]} %>% number(accuracy = 0.1)`p.p. `r texto_crescim(pib_tri %>% filter(variavel == "QoQ", trimestre %in% c(tri_atual, tri_anter), setores_e_subsetores == "Consumo das Famílias") %>% pull(valor) %>% {.[2] - .[1]} %>% number(accuracy = 0.1), 7)` do registrado no trimestre passado. Na comparação com `r tri_atual_ano_anter`, houve `r texto_crescim(valor("Consumo das Famílias", "YoY"), 3)` de `r valor("Consumo das Famílias", "YoY")`% e, no acumulado em 12 meses, `r texto_crescim(valor("Consumo das Famílias", "12m"), 3)` de `r valor("Consumo das Famílias", "12m")`%.

#### Consumo do Governo

O consumo do governo apresentou `r texto_crescim(valor("Consumo do Governo", "QoQ"), 3)` de `r valor("Consumo do Governo", "QoQ")`% no `r tri_atual` na comparação com `r tri_anter` livre de influências sazonais. Em relação ao `r tri_atual_ano_anter`, houve `r texto_crescim(valor("Consumo do Governo", "YoY"), 2)` de `r valor("Consumo do Governo", "YoY")`%. No acumulado em 12 meses, `r texto_crescim(valor("Consumo do Governo", "12m"), 3)` de `r valor("Consumo do Governo", "12m")`%.

#### Investimento

O investimento registrou, no `r tri_atual`, `r texto_crescim(valor("FBCF", "QoQ"), 3)` de `r valor("FBCF", "QoQ")`% na margem. Na comparação com `r tri_atual_ano_anter`, houve `r texto_crescim(valor("FBCF", "YoY"), 3)` de `r valor("FBCF", "YoY")`%. No acumulado em 12 meses, `r texto_crescim(valor("FBCF", "12m"), 3)` de `r valor("FBCF", "12m")`%. A taxa de investimento, que representa uma *proxy* para a futura capacidade produtiva da economia, encerrou o trimestre em `r pib_tri %>% filter(trimestre == "3T/2023" & variavel == "Participação" & setores_e_subsetores == 'FBCF') %>% pull(valor) %>% round(2)`%.

::: panel-tabset
## Taxa de Investimento (trimestral)

```{r}
#| echo: false

 pib_tri %>% 
    mutate(trimestre = factor(fct_reorder(trimestre, mes), ordered = T),
           tooltip = glue('{round(valor, 1)}% \n {trimestre}')) %>% 
    filter(variavel == "Participação" & setores_e_subsetores == 'FBCF' & mes >= "2011-03-01") %>% 
    
   {ggplot(., aes(x = trimestre, y = valor, group = 1)) +
    #ggalt::geom_xspline(size = .5, spline_shape = -0.5, color = "#b7849f") +   
    
    geom_vline(xintercept = c("1T/2015", "1T/2020"), colour = "grey", linetype = "dashed") +      
    geom_point_interactive(aes(data_id = valor, tooltip = tooltip), size = 4, fill = "#b7849f") +
    geom_smooth(color = "#00f0bc", linewidth = 2.5, method = "loess", formula = "y ~ x", se = F) + 
       
    annotate("richtext", x = "4T/2015", y = 12, size = 5.5, fill = "white", label.color = NA, label = "Crise <br> de 2015", family = "Arial Nova") + 
    annotate("richtext", x = "2T/2021", y = 12, size = 5.5, fill = "white", label.color = NA, label = "Pandemia <br> Covid-19", family = "Arial Nova") +    
       
       
    scale_y_continuous(breaks = seq(0, 20, 5), limits = c(10, 22), expand = expansion(mult = c(0, .1))) +
    scale_x_discrete(breaks = c(as.character(min(.$trimestre)), as.character(max(.$trimestre)), "1T/2015", "1T/2020"), labels = \(.x) gsub("/", "\n", .x), expand = expansion(mult = c(.05, .1))) +
    labs(x = "", y = "", colour = "") +
    
    theme(text = element_text(family = "Arial Nova"),
          plot.title = element_markdown(size = 23),
          plot.subtitle = element_markdown(size = 15, margin = margin(0,0,30,0)),
          plot.background = element_blank(),
          
          panel.background = element_blank(),
          panel.grid.major = element_blank(),
          
          axis.ticks = element_blank(),
          axis.line = element_line(colour = "black"),
          axis.text.y = element_text(colour = "black", size = 18, hjust = -.4),
          axis.text.x = element_text(colour = "black", size = 18, vjust =  .4),
          
          legend.position = "none")} %>% 
  
    girafe(ggobj = .)

```
:::

#### Exportações e Importações

Por fim, na parcela referente ao setor externo, as exportações no `r tri_atual` tiveram desempenho `r texto_crescim(valor("Exportação", "QoQ"), 4)`, `r texto_crescim(valor("Exportação", "QoQ"), 5)` `r valor("Exportação", "QoQ")`% comparado ao `r tri_anter` e `r valor("Exportação", "YoY")`% em relação ao `r tri_atual_ano_anter`. Em 12 meses, o `r texto_crescim(valor("Exportação", "12m"), 2)` é de `r valor("Exportação", "12m")`%. Já as importações, por outro lado, tiveram `r texto_crescim(valor("Importação (-)", "QoQ"), 3)` de `r valor("Importação (-)", "QoQ")`% em relação ao `r ordinais_masc[as.numeric(tri_anter_num)]` trimestre de `r ano_atual` e `r texto_crescim(valor("Importação (-)", "YoY"), 3)` de `r valor("Importação (-)", "YoY")`% na comparação interanual. No acumulado de 12 meses, o resultado é `r texto_crescim(valor("Importação (-)", "12m"), 4)` em `r valor("Importação (-)", "12m")`%.

## PIB pela Ótica da Oferta

```{r}
#| echo: false

pib_tri %>% 
            filter(setores_e_subsetores %in% c("Agropecuária", "Indústria", "Serviços") & variavel == "QoQ") %>% 
            mutate(trimestre = factor(trimestre),
                   trimestre = fct_reorder(trimestre, mes), 
                   tooltip   = glue('{round(valor, 1)}% \n {setores_e_subsetores} \n {trimestre}')) %>%
            group_by(setores_e_subsetores) %>%
            top_n(4, mes) %>% 
            
            {ggplot(., aes(x = trimestre, y = valor)) +
                geom_col_interactive(aes(fill = trimestre, tooltip = tooltip, data_id = trimestre), width = 0.7) +
                facet_wrap(~ setores_e_subsetores, nrow = 1, strip.position = "bottom",  labeller = label_wrap_gen(10)) +
                geom_hline(yintercept = 0) +
                
                labs(#title = "**PIB pela Ótica da Oferta**",
                     subtitle = "Var. % QoQ, com aj. sazonal",
                     x = "", y = "", fill = "Trimestre") +
                lightness(scale_fill_brewer(palette = "Blues"), scalefac(0.8)) +
                geom_text_interactive(aes(y = valor, label = scales::number(valor, accuracy = 0.1), vjust = ifelse(valor > 0, -0.5, 1.5), data_id = trimestre), size = 5) +
                
                theme(text = element_text(family = "Arial Nova"),
                      
                      plot.title = element_markdown(size = 23),
                      plot.subtitle = element_markdown(size = 15, margin = margin(0,0,30,0)),
                      plot.background = element_blank(),
                      
                      panel.background = element_blank(),
                      panel.grid.major.y = element_line(linetype = "dotdash", colour = "grey", linewidth = 1),
                      
                      strip.text = element_text(size = 15),
                      strip.background = element_rect(fill = "white"),
                      strip.background.y = element_rect(fill = "black"),
                      panel.spacing = unit(2, "lines"),
                      
                      axis.text.x = element_blank(),
                      axis.ticks.x = element_blank(),
                      axis.text.y = element_markdown(size = 15, colour = "black"),
                      
                      legend.position = c(0.8, 1.1),
                      legend.direction = "horizontal",
                      legend.title = element_blank(),
                      legend.text = element_markdown(size = 13))} %>% 
  
    girafe(ggobj = .,
           options = opts_tooltip(opacity = 0.8, use_fill = TRUE,
                                  use_stroke = FALSE, css = "padding:5pt;font-family: Open Sans;font-size:1rem;color:white"),
                     opts_hover_inv(css = "opacity:0.4"))
```

#### Agropecuária

Pelo lado da oferta, a Agropecuária apresentou `r texto_crescim(valor("Agropecuária", "QoQ"), 6)` de `r valor("Agropecuária", "QoQ")`% m relação ao `r tri_anter`. Contra o mesmo trimestre de `r ano_anter`, foi observada `r texto_crescim(valor("Agropecuária", "12m"), 6)` de `r valor("Agropecuária", "YoY")`%. No acumulado em 12 meses, o setor apresenta `r texto_crescim(valor("Agropecuária", "12m"), 6)` de `r valor("Agropecuária", "12m")`%.

#### Indústria

Com participação de `r geral[geral$setores_e_subsetores == "Indústria", "Participação"] %>% as.numeric %>% number(accuracy = 0.1)`% no valor adicionado do trimestre anterior, a Indústria apresentou `r texto_crescim(valor("Indústria", "QoQ"), 2)` de `r valor("Indústria", "QoQ")`% no `r tri_anter`, `r texto_posicao("Indústria", "QoQ", "F")` consecutiva na margem. Houve também `r texto_crescim(valor("Indústria", "YoY"), 2)` de `r valor("Indústria", "QoQ")`% em relação ao `r tri_atual_ano_anter`, assim como `r texto_crescim(valor("Indústria", "YoY"), 3)` de `r valor("Indústria", "12m")`% no acumulado em 12 meses.

#### Serviços

Os Serviços, que representam `r geral[geral$setores_e_subsetores == "Serviços", "Participação"] %>% as.numeric %>% number(accuracy = 0.1)`% do valor adicionado da economia, tiveram `r texto_crescim(valor("Serviços", "QoQ"), 2)` de `r valor("Serviços", "QoQ")`% no `r tri_atual`. Na comparação com o mesmo trimestre do ano anterior houve `r texto_crescim(valor("Serviços", "YoY"), 2)` de `r valor("Serviços", "YoY")`% e, por fim, `r texto_crescim(valor("Serviços", "YoY"), 2)` de `r texto_crescim(valor("Serviços", "YoY"), 2)` no acumulado em 12 meses.

## Carry-Over

O carregamento estatístico do `r tri_atual` para o ano ficou em `r carry_over %>% number(accuracy = 0.1)`%, ou seja, se o PIB apresentar crescimento zero nos próximos trimestres de `r ano_atual`, teríamos um `r texto_crescim(carry_over, 2)` contratado de aproximadamente `r carry_over %>% number(accuracy = 0.1)`% em `r ano_atual`. **Considerando o último dado disponível até a publlicação deste relatório, o mercado projeta crescimento de 2,95% para o ano de `r ano_atual` (Focus/BCB), o que implicitamente representa expansão de 0.4% na margem para o quarto trimestre.**
